---
title: Beispiele Annotieren
subtitle: Manuelle Annotationen im Spannungsfeld zwischen Interpretation, formalem Schema und maschineller Auswertung
author: Christian Lück
date:
fontsize: 14pt
lang: de
bibliography: /tmp/all.bib
output:
  beamer_presentation:
    slide_level: 2
    keep_tex: true
    toc: true
    includes:
      in_header: datengrundlage-preamble.tex

---

# Spekulation über Standardabkürzungen

```{r echo = FALSE, message = FALSE, warning = FALSE}
opts_knit$set(root.dir = "~/Projekte/Beispielkorpus/")
library(beispielr)
library(ggplot2)
library(reshape2)
```

## Beispiel-Marker

- stark konventionalisierte Abkürzungen zum Markieren von Beispielen,
  dt. *z.B.*, fr. *par ex.*, engl. *e.g.*
- gehen auf das *e.g.* des gelehrten Lateins zurück
- nur wenige Standardabkürzungen mit einem solchen Grad der
  interlingualen Konventionalisierung (*i.e.*, *etc.*, *cf.*)
- *e.g.*: *exempli gratia* (abl. mod.), wörtlich *um eines Beispiels
  willen* oder *aus Gunst des Beispiels*
- Ort des Beispiel-Wissens: Antike Rhetorik 

## Engl. *e.g.* im zeitlichen Verlauf

![[Zeitl. Verlauf der Frequenz von *e.g.*](https://books.google.com/ngrams/graph?content=e.g.%2Cfor+example%2Cfor+ex.&year_start=1500&year_end=1970&corpus=15&smoothing=2&share=&direct_url=t1%3B%2Ce.g.%3B%2Cc0%3B.t1%3B%2Cfor%20example%3B%2Cc0%3B.t1%3B%2Cfor%20ex%20.%3B%2Cc0)](images/eg-ngram.jpg)


## Dt. *z.B.* im zeitlichen Verlauf

![[Zeitl. Verlauf der Frequenz von *z.B.*](https://books.google.com/ngrams/interactive_chart?content=z.B.%2C+z.E.%2Czum+Beispiel%2Czum+Exempel%2Cbspw.%2Ce.g.&year_start=1500&year_end=1970&corpus=20&smoothing=2&share=&direct_url=t1%3B%2Cz.B.%3B%2Cc0%3B.t1%3B%2Cz.E.%3B%2Cc0%3B.t1%3B%2Czum%20Beispiel%3B%2Cc0%3B.t1%3B%2Czum%20Exempel%3B%2Cc0%3B.t1%3B%2Cbspw.%3B%2Cc0%3B.t1%3B%2Ce.g.%3B%2Cc0)](images/zB-ngram.jpg)


## Lat. *i.e* und *e.g.*

- die Wendung *exempli gratia* findet sich im antiken Latein
- die Abkürzung *e.g.* hingegen nicht
- ebenso *id est*, aber nicht *i.e.*
- Grund? Überlieferungsgeschichte der Texte? Spätere
  Konventionalisierung?
- »[G]lossemata […], id est voces minus usitatas« Quintilian,
  *Institutio oratoria* 1,8,15
- *i.e.* belegbar in Glossen ab dem ??? Jh.
- konventionalisiert zur sog. Kontext-Glosse


## Spekulation

- *e.g.* nach dem Vorbild von *i.e.* konventionalisiert
- gleiche Funktion: Klarheit
- gleiche Funktion: *per aspera ad astra* (cf. McCarthy)
- Pointe: Beispiele sind Glossen sind Adnotationen
- i.A. gibt es jeweils eine offene Reihe von Beispielen
- Probe aufs Verstehen: Man sollte ein Beispiel hinzufügen/anführen
  können


# Ein DFG-Projekt zum Beispiel

## Das Beispiel im Wissen der Ästhetik …

- DFG-Projekt *Das Beispiel im Wissen der Ästhetik
  (1750-1850). Erforschung und Archivierung einer diskursiven Praxis*
- FernUniveristät in Hagen, Lehrgebiet für Neuere deutsche
  Literaturwissenschaft und Medienästhetik, Prof. Dr. Michael Niehaus
  (Projektleitung)
- Ruhr-Universität Bochum, Germanistisches Institut, Dr. habil. Peter
  Risthaus (Projektleitung)

## Ansatz des Projekts

- Rhetorik büßt ihr Primat in Verwaltung des Wissens über Beispiele ein

## Fragen und Methoden

I.  intensive Lektüren einzelner Textstellen
	- Nicht-Aufgehen des Beispiels im allgemeinen Begriff
	- Herausarbeiten eines sog. Beispielstreits
	- Bezug zu beispieltheoretischen Stellen

. . .

II.  datenbasierte historische Längsschnitte
	- Häufigkeit/Frequenz bestimmter Beispiele
	- Auftreten, Konjunktur, Verschwinden
	- Korreliertheit der Frequenz von Beispielen untereinander …
	- … oder mit anderen Diskursen
	- Welche überhaupt?

. . .

**Annotationen sind Datengrundlage für 2**


# Ein Vokabular zum Beispiel und man. Annotationen

## Beschreibungsvokabular [@CL2018b]

- **Marker**
	- *z.B*, *bspw.*, *zum Beispiel*, *etwa*, *wie* …
	- optional
	- eindeutige vs. nicht-eindeutige

. . .

- **Beispiel**
	- was als Beispiel angeführt wird
	- (etwas Konkretes)
	- alles kann zum Beispiel werden

. . .

- **Konzept**
	- Begriff, Regel, Grundsatz …
	- (etwas Abstraktes)
	- dasjenige, zu dem das Beispiel angeführt wird 


## Alles kann zum Beispiel werden

> EIN BEISPIEL (EXEMPLUM) ist die Vorstellung von etwas stärker
> Bestimmtem (repraesentatio magis determinati), die zur Erklärung (ad
> declarandam) einer Vorstellung von weniger Bestimmtem
> (repraesentationem minus determinati) beigebracht
> wird. [@Baumg1983a; § 21.]


## Dieses Vokabular ist noch unvollständig

> Eine Blume hingegen, \textcolor{orange}{z.B.}
> \textcolor{magenta}{eine Tulpe}, wird für schön gehalten, weil eine
> gewisse Zweckmäßigkeit, die so, wie wir sie beurteilen, auf gar
> keinen Zweck bezogen wird, in ihrer Wahrnehmung angetroffen
> wird. [@KantKdU; 61]

\vfill

## Dieses Vokabular ist noch unvollständig

> \textcolor{green}{Eine Blume} hingegen, \textcolor{orange}{z.B.}
> \textcolor{magenta}{eine Tulpe}, wird für schön gehalten, weil eine
> gewisse Zweckmäßigkeit, die so, wie wir sie beurteilen, auf gar
> keinen Zweck bezogen wird, in ihrer Wahrnehmung angetroffen
> wird. [@KantKdU; 61]

. . .

- formal zufriedenstellend
- philosophische Aussage in keiner Weise erfasst

## Dieses Vokabular ist noch unvollständig

> \textcolor{green}{Eine Blume} hingegen, \textcolor{orange}{z.B.}
> \textcolor{magenta}{eine Tulpe}, \textcolor{green}{wird für schön
> gehalten, weil eine gewisse Zweckmäßigkeit, die so, wie wir sie
> beurteilen,} \textcolor{green}{auf gar keinen Zweck bezogen wird, in
> ihrer Wahrnehmung angetroffen wird.} [@KantKdU; 61]

. . .

- philosophische Aussage annähernd erfasst
- aber formal nicht zufriedenstellend

## Dieses Vokabular ist noch unvollständig

> \textcolor{green}{Eine Blume} hingegen, \textcolor{orange}{z.B.}
> \textcolor{magenta}{eine Tulpe}, wird für schön gehalten, weil eine
> gewisse \textcolor{blue}{Zweckmäßigkeit}, die so, wie wir sie
> beurteilen, auf gar keinen Zweck bezogen wird, in ihrer Wahrnehmung
> angetroffen wird. [@KantKdU; 61]

. . .

- formal zufriedenstellend
- philosophischer Zusammenhang kommt vor


## Beschreibungsvokabular

- **Marker** …
- **Beispiel** …
- **Konzept** …
- **Thema** (**Kontext**)
	- der thematische oder argumentative Zusammenhang, in dem ein
      Beispiel angeführt wird
	- Zwischenüberschrift, rekurrentes Zeichen, Wortfeld


## Beschreibungsvokabular

- **Marker** …
- **Beispiel** …
- **Konzept** …
- **Thema** (**Kontext**)
- **Relationen**
	- verbinden Marker und Beispiel, Beispiel und Konzept, Beispiel
      und Thema
	- haben einen Namen (Prädikatsnamen)
	- sind dreistellig
	- zur Beschreibung der diversen Funktionen
	- rhetorische Dimension, konzeptuelle D., epistemologische D.,
      normative D., mnemotechnische D., institutionelle D. [@CL2013b]


## Aufwand


# Maschinelle Annotation

## Beobachtung: Frequenz und Beispiele

\begingroup
\fontsize{6pt}{8pt}\selectfont

```{r frequenzen1}
corpus <- read_csv_corpus("tcf")
freqs <- corpus %>%
    filter(sigle == "KdU1963", POStag == "NN") %>%
    count(sigle, lemma) %>%
    arrange(desc(n))
freqs %>% print(n=20)
```

\endgroup

## Beobachtung: Frequenz und Beispiele

\begingroup
\fontsize{6pt}{8pt}\selectfont

```{r frequenzen2}
freqs %>% slice(200:250) %>% print(n=20)
```

\endgroup


## Beobachtung: Frequenz und Beispiele

\begingroup
\fontsize{6pt}{8pt}\selectfont

```{r frequenzen3}
freqs %>% slice(1000:1050) %>% print(n=20)
```

\endgroup


## Beobachtung: Frequenz und Beispiele

\begingroup
\fontsize{6pt}{8pt}\selectfont

```{r frequenzen4}
freqs %>% slice(1960:1980) %>% print(n=20)
```

\endgroup


## Zipfs Gesetz

\begingroup
\fontsize{6pt}{8pt}\selectfont

```{r zipf, echo = FALSE, message = FALSE}
corpus %>%
    ##filter(POStag == "NN") %>%
    freq(sigle, token)%>%
    arrange(desc(freq)) %>%
    group_by(sigle) %>%
    mutate(rank = row_number()) %>%
    ggplot(aes(rank, freq, color = sigle)) +
    geom_line(size = 1.1, alpha = 0.8, show.legend = FALSE) +
    scale_x_log10() +
    scale_y_log10()
```

\endgroup

## Substantive
\begingroup
\fontsize{6pt}{8pt}\selectfont

```{r zipfnn, echo = FALSE, message = FALSE}
corpus %>%
    filter(POStag == "NN") %>%
    freq(sigle, token)%>%
    arrange(desc(freq)) %>%
    group_by(sigle) %>%
    mutate(rank = row_number()) %>%
    ggplot(aes(rank, freq, color = sigle)) +
    geom_line(size = 1.1, alpha = 0.8, show.legend = FALSE) +
    scale_x_log10() +
    scale_y_log10()
```

\endgroup


## Bestimmung des Beispiel-Kopfes

- Frequenz
	- Token-Frequenz
	- Lemma-Frequenz
	- 
	
. . .

- Distanz vom Marker
	- in Tokens
	- in Satzzeichen (Kommas)

. . .

- Wortart


## Bestimmung des Beispiel-Kopfes

- jedes Merkmal hat Wert zwischen 0 und 1
- jedes Merkmal wird mit einem Gewicht multipliziert
- Bildung der Summe $f_K(t) = \sigma \left( b + \sum_{i=1}^n w_i \cdot f_{K_i}(t) \right)$
- Beispiel-Kopf $K = max(f_K(…))$



## Datengrundlage und Architektur

\begingroup
\fontsize{6pt}{8pt}\selectfont
\input{datengrundlage}
\endgroup


## Maschinelle Annotationen durch WebLicht

\begingroup
\fontsize{4pt}{5pt}\selectfont

	<tokens>
	  …
	  <token ID="t27071">Ein</token>
	  <token ID="t27072">Blume</token>
	  <token ID="t27073">hingegen</token>
	  <token ID="t27074">,</token>
	  <token ID="t27075">z.</token>
	  <token ID="t27076">B.</token>
	  <token ID="t27077">ein</token>
	  <token ID="t27078">Tulpe</token>
	  <token ID="t27079">,</token>
	  <token ID="t27080">wird</token>
	  <token ID="t27081">für</token>
	  …
	</tokens>
	<sentences>
	  …
	  <sentence ID="s598" tokenIDs="t27071 t27072 t27073 t27074 t27075 t27076 t27077 t27078 t27079 t27080 t27081 t27082 t27083 t27084 t27085 t27086 t27087 t27088 t27089 t27090 t27091 t27092 t27093 t27094 t27095 t27096 t27097 t27098 t27099 t27100 t27101 t27102 t27103 t27104 t27105 t27106 t27107 t27108 t27109 t27110"></sentence>
	  …
	</sentences>
	<lemmas>
	  …
	  <lemma ID="l_27070" tokenIDs="t27071">eine</lemma>
	  <lemma ID="l_27071" tokenIDs="t27072">Blume</lemma>
	  <lemma ID="l_27072" tokenIDs="t27073">hingegen</lemma>
	  <lemma ID="l_27073" tokenIDs="t27074">,</lemma>
	  <lemma ID="l_27074" tokenIDs="t27075">z.</lemma>
	  <lemma ID="l_27075" tokenIDs="t27076">B.</lemma>
	  <lemma ID="l_27076" tokenIDs="t27077">ein</lemma>
	  <lemma ID="l_27077" tokenIDs="t27078">Tulpe</lemma>
	  <lemma ID="l_27078" tokenIDs="t27079">,</lemma>
	  <lemma ID="l_27079" tokenIDs="t27080">werden</lemma>
	  <lemma ID="l_27080" tokenIDs="t27081">für</lemma>
	  …
	</lemmas>
	<POStags>
	  …
	  <tag tokenIDs="t27071">ART</tag>
	  <tag tokenIDs="t27072">NN</tag>
	  <tag tokenIDs="t27073">ADV</tag>
	  <tag tokenIDs="t27074">$,</tag>
	  <tag tokenIDs="t27075">APPRART</tag>
	  <tag tokenIDs="t27076">NN</tag>
	  <tag tokenIDs="t27077">ART</tag>
	  <tag tokenIDs="t27078">NN</tag>
	  <tag tokenIDs="t27079">$,</tag>
	  <tag tokenIDs="t27080">VAFIN</tag>
	  <tag tokenIDs="t27081">APPR</tag>
	  …
    </POStags>

\endgroup


## Comma Separated Values

\begingroup
\fontsize{8pt}{10pt}\selectfont

	...
	27071,Ein,t27071,,,,,eine,ART,598,s598,1
	27072,Blume,t27072,,,,,Blume,NN,598,s598,2
	27073,hingegen,t27073,,,,,hingegen,ADV,598,s598,3
	27074,",",t27074,,,,,",","$,",598,s598,4
	27075,z.,t27075,,,,,z.,APPRART,598,s598,5
	27076,B.,t27076,,,,,B.,NN,598,s598,6
	27077,ein,t27077,,,,,ein,ART,598,s598,7
	27078,Tulpe,t27078,,,,,Tulpe,NN,598,s598,8
	27079,",",t27079,,,,,",","$,",598,s598,9
	27080,wird,t27080,,,,,werden,VAFIN,598,s598,10
	27081,für,t27081,,,,,für,APPR,598,s598,11
	27082,schön,t27082,,,,,schön,ADJD,598,s598,12
	...

\endgroup


## R-Tabelle

\begingroup
\fontsize{8pt}{10.2pt}\selectfont

```{r corpus}
corpus <- read_csv_corpus("tcf")
corpus %>% filter(tokenNum >= 27071)
```

\endgroup

## Eine Blume, z.B. eine Tulpe, …

\begingroup
\fontsize{8pt}{10.2pt}\selectfont


```{r satz_tulpe, echo = FALSE, message = FALSE, warning = FALSE}
features <- corpus %>%
    generate_example_features() %>%
    calculate_example_features()
satz_tulpe <- features %>% filter(sentenceNum == 598)
satz_tulpe %>%
    select(tokenNum, token, dmt, dmc, norm_tf, norm_lf, poscal, result, is_head) %>%
    print(n=40)

```

\endgroup

## Eine Blume, z.B. eine Tulpe, …

```{r explain, echo = FALSE, message = FALSE, warning = FALSE}
features_in_order <- c("dmt", "dmc", "norm_lf", "norm_tf", "poscal")
satz_tulpe2 <- as_tibble(melt(satz_tulpe,
                              id.vars="tokenNum",
                              measure.vars=features_in_order))
satz_tulpe3 <- satz_tulpe2 %>% arrange(tokenNum, factor(.$variable, levels=features_in_order))
ggplot(satz_tulpe3) +
    geom_area(mapping = aes(x=tokenNum, y=value, color=variable, fill=variable))

```



## Literatur
\fontsize{6pt}{7.2}\selectfont
 
